【裁判字號】    91,訴,68
【裁判日期】    920305
【裁判案由】    營業稅
【裁判全文】
臺北高等行政法院判決                                九十一年度訴字第六八號
                              .
    原      告  捷申企業股份有限公司
    代  表  人  甲○○
    訴訟代理人  陳峰富  律師
    複 代 理人  蔡進良  律師（兼送達代收人）
    被      告  財政部台北市國稅局
    代  表  人  張盛和（局長）
    訴訟代理人  何秋揚
                丙○○
                乙○○
右當事人間因營業稅事件，原告不服財政部中華民國九十二年十二月十七日台財訴字
第０九０一三五六七二０號訴願決定，提起行政訴訟。本院判決如左：
    主  文
原告之訴駁回。
訴訟費用由原告負擔。
    事  實
甲、事實概要：
  壹、緣因原告經人檢舉逃漏稅，經法務部調查局台北市調查處（下稱台北市調處）
      派員於八十四年八月四日在原告營業場所查獲違章憑證十二冊，經啟封認證後
      ，移由台北市稅捐稽徵處會同被告機關審理，而為以下之事實認定：
    一、原告於八十二年至八十四年度間曾多次銷售進口金紙，金額共計為新台幣（
        下同）二○五、九一○、六三四元（不含稅），而漏開統一發票並漏報銷售
        額，逃漏營業稅一○、二九五、五三二元。
    二、原告於八十二年及八十三年度銷售進口竹筷等貨物金額計四九、四九七、○
        四二元（不含稅），而跳開統一發票。
  貳、是以台北市稅捐稽徵處所屬中正分處及台北市稅捐稽徵處乃分別作出課稅及罰
      鍰之核定處分，而為以下之規制性決定：
    一、本稅部分：
        由台北市稅捐稽徵處所屬中正分處作成補徵營業稅計一○、二九五、五三二
        元之決定。
    二、罰鍰部分（合計五三、九五二、四五二元）：
      Ａ、漏稅罰部分：由台北市稅捐稽徵處依營業稅法第五十一條第三款之規定，
                      按原告所漏稅額處五倍罰鍰計五一、四七七、六○○元（計
                      至百元止）。
      Ｂ、行為罰部分：由台北市稅捐稽徵處依稅捐稽徵法第四十四條之規定，以原
                      告依法應給與他人憑證而未給與為由，處總額百分之五罰鍰
                      計二、四七四、八五二元。
  參、原告不服上開核定，申請復查，未獲變更，續提起訴願，經臺北市政府於八十
      七年十一月四日作成府訴字第八七○三一七二六○一號訴願決定，將原復查處
      分撤銷，並命台北市稅捐稽徵處另為處分（指復查決定）。
  肆、嗣後台北市稅捐稽徵處於八十八年三月五日作作北巿稽法乙字第八七一七四八
      七六○○號重為復查決定，為「維持原核定補徵稅額及罰鍰」處分之決定。原
      告續表不服，乃再向臺北市政府提起訴願，因自八十八年七月一日起營業稅改
      制為國稅，臺北市政府遂遵照財政部八十八年六月三十日臺財稅第八八一九二
      五○六○號函附之「研商營業稅改為國稅並委託稅捐稽徵處代徵後之訴願案件
      處理相關事宜」會議記錄意旨，將本案移轉管轄予財政部。而財政部則於九十
      年十二月十七日作成台財訴字第○九○一三五六七二○號訴願決定，將原告之
      訴願駁回。原告仍表不服，因此提起本件行政訴訟。
乙、兩造聲明：
  壹、原告聲明：
      求為判決撤銷原處分（復查決定）及訴願決定。
  貳、被告聲明：
      求為判決駁回原告之訴。
丙、兩造之爭點：
  壹、原告主張之理由：
    一、關於漏報銷售額而逃漏營業稅額之認定部分：
      Ａ、原處分推計課稅之結果，違反經驗法則：
        １、查依本案行為時營業稅法第四十三條第一項第四款第五款之規定，營業
            人短報、漏報銷售額者，漏開統一發票或於統一發票上短開銷售額者，
            主管稽徵機關得依照查得之資料，核定其銷售額及其應納稅額並補徵之
            。原處分以原告於八十二年至八十四年銷售「金紙」，違反同法第三十
            二條第一項前段及第三十五條第一項規定，漏開統一發票並漏報銷售額
            ，依首揭規定，逕就扣案憑證（編號四、五、七、八、十二等五冊）查
            得之資料，核定漏開發票漏報銷售額共計二○五、九一○、六三四元（
            不含稅）、逃漏暨應補徵之稅額計一○、二九五、五三二元（按漏報銷
            售額乘以百分之五營業稅率而得出）。
        ２、上開原處分以納稅義務人為稅捐協力義務，依「推計課稅」之方法核定
            銷售額，並據此而為漏稅額之核定，固有所據，惟在此所謂「推計」，
            僅生事實推定之效果，代表一種最接近真實之蓋然性，為間接證明而非
            直接證明之方法，其仍受經驗法則之拘束，誠如大法官釋字第二一八號
            解釋所示意旨，以推計核定方法估計，應力求客觀，合理，使與納稅義
            務人之銷售額相當，以維租稅公平原則。
        ３、惟查原告於訴願時調閱前開扣案憑證資料複印，委請會計師逐筆查核勾
            稽結果，依八十二年至八十四年「紙品統一發票明細表」（附發票影本
            ），顯示系爭年度有開立發票之「紙品」銷售額，總計已達三八三、八
            四九、九三九元（不含稅），此有原告訴願書、起訴狀附證（見起訴狀
            證三）可稽。若將此加計於前述原處分認定之漏開發票漏報銷售額二○
            五、九一○、六三四元（不含稅），則該三個年度銷售總額竟高達五億
            八千多萬元，惟原告銷售之金紙係從國外進口（見起訴狀證二），而依
            原處分內容所載（見起訴狀附件一），財政部財稅資料中心提供之資料
            證明原告於系爭三個年度自國外進口「貨物」金額，總計卻只有三億六
            千多萬元【三六八、九五五、八四○元（不含稅）】，如此，依經驗法
            則，顯示原處分認定之漏報銷售額過高，未切近實際。對此不合理之推
            計，或許被告機關會辯稱，前開試算之銷售總額五億八千多萬元扣除國
            外進口三億六千多萬元後，其餘部分之銷售貨源係來自國內，惟此既與
            事實不符，且未有證據得以證明如此龐大數額係購自國內業者，依最高
            行政法院六十一年判字第七○號判例，認定事實須憑證據，不得出於臆
            測，否則即違反證據法則。
      Ｂ、被告未盡職權調查證據及對原告有利不利證據應一律注意之義務：
        １、推計課稅不能免除稅捐機關就稅捐債權成立之調查證據義務及舉證責任
            ：
          ａ、按行政機關為處分或其他行政行為，應斟酌全部陳述與調查證據之結
              果，依論理及經驗法則判斷事實之真偽，又行政機關應依職權調查證
              據，行政程序法第四十三條、第三十六條定有明文。此項規定即使於
              行政程序法施行前，亦得以證據法則而被援用。又稅捐機關就課稅處
              分之基礎構成事實，亦即稅捐債權成立之構成事實（權利發生之構成
              要件事實），依舉證責任法則（規範理論）及行政訴訟法第一三六條
              規定（依其立法說明，兼含客觀舉證責任之分配），應負舉證責任。
              稅捐機關依前開稅法之規定，固得以推計課稅之方法，而為課稅基礎
              事實之推定，但亦僅是減輕其就此之證明程度，而非根本發生舉證責
              任轉換為納稅義務人，換言之，稅捐機關仍須提出「本證」（指負舉
              證責任之當事人所提之證據）但以「間接證明」之方式即可，反之，
              納稅義務人亦只要舉「反證」，使稅捐機關間接證明之事實受到混淆
              致陷於真偽不明之狀態，即可，稅捐機關若無法再舉「本證」證明，
              則此事實真偽不明之不利益（客觀舉證責任），應歸諸於稅捐機關。
              以上所述意旨，並有學理論說以及最高法院八十八年判字第二○五七
              號判決，可資參照。
          ｂ、準上所述，認定本案漏稅部分之稅捐債權之成立，被告機關固得依法
              推計課稅，惟仍有依職權調查證據之義務及舉證責任，當原告依扣案
              之違章憑證委請會計師逐筆勾稽有利於原告證據提出「反證」，證明
              不可能如被告認定之漏稅額時，被告應再提出「本證」以證其說，否
              則此種事實不明之不利益（客觀舉證責任）應歸諸於被告（行政訴訟
              法第一三六條，併詳見其立法說明），從而鈞院應為原告有利之判決
              。
        ２、被告未就查得資料對原告有利事項一併調查審酌，反以臆測方式就其他
            部分認定原告逃漏稅捐更多，違反採證法則以及有利不利兼顧之義務（
            或謂「照顧原則」）：
          ａ、按行政機關就該管行政程序，應於當事人有利及不利之情形，一律注
              意；又行政機關應依職權調查證據，不受當事人主張之拘束，對當事
              人有利及不利事項一律注意，分別為行政程序法第第九條及第三十六
              條所明定，後者並有最高行政法院八十八年判字第四一七一號判決可
              資參照。
          ｂ、惟查原處分理由四，以財政部財稅資料中心提供原告自國外進口「貨
              物」金額明細，不僅假設此貨物全部為「金紙」且於各該年度均無存
              貨，甚且以「同業利潤標準」此一不同於原來依「查得資料」推計課
              稅之方法，核算比較，進而推論原告銷售進口金紙漏報之銷售額，比
              實際獲案認定數額還多云云。如此調查證據，顯有以下之缺失：
            (1)、顯然未就查得資料，顧及諸如原告於系爭年度已開發票數額合計已
                達三億八千多萬元（三八三、八四九、九三九元）等有利因素，違
                反前揭調查證據及決定應兼顧當事人有利事項之法理或規定。
            (2)、且以不同之推計方法計算，如何比較？依此推論，亦違反論理法則
                。
            (3)、何況其假設進口貨物全部為金紙，且各該年度均銷售完畢而無存貨
                ，此與事實不符且違背一般商業活動之經驗法則。
    二、關於漏稅罰與行為罰部分：
      Ａ、按大法官釋字第五○三號解釋略謂：違反租稅義務之行為，涉及數處罰規
          定時可否併合處罰，因行為之態樣、處罰之種類及處罰之目的不同而有異
          ，如納稅義務人對於同一違反租稅義務之行為，同時符合租稅行為罰及漏
          稅罰之處罰要件時，除處罰之性質與種類不同（例如一為罰鍰、一為沒入
          ，或一為罰鍰、一為停止營業處分等情形）必須採用不同之處罰方法或手
          段以達行政目的所必要者外，不得重複處罰，乃民主法治國家之基本原則
          。是違反作為義務之行為，同時構成漏稅行為之一部或係漏稅行為之方法
          而處罰種類相同者，如從其一重處罰已足達成行政目的時，即不得再就其
          他行為併予處罰，始符憲法保障人民權利之意旨。又最高行政法院八十四
          年九月份第一次庭長評事聯席會議決議，亦略謂「稅捐稽徵法第四十四條
          係就未達漏稅階段之違規為處罰，營業稅法第五十一條第三款或第五款則
          係對已達漏稅階段之違規為處罰，祇依營業稅法第五十一條第三款或第五
          款規定處罰鍰已足達成行政上之目的，毋庸二者併罰。」
      Ｂ、查原告自國外進口金紙、竹筷於國內銷售，其為調查局查扣並移由被告機
          關核算認定之系爭所謂「違章憑證」十二冊，有些係記載金紙者，有些則
          係記載竹筷者，惟此僅係銷售之項目不同，不足以作為營業稅法評價上之
          數行為，易言之，依其法構成事實及行為態樣，於法評價上應僅係一個違
          反租稅義務之行為，同時符合租稅行為罰及漏稅罰之處罰要件。被告機關
          分別就金紙部分認定「漏開統一發票並漏報銷售額」，就竹筷部分認定「
          未依規定給與他人憑證（即跳開發票）」，前者涵蓋八十二年至八十四年
          度，後者則僅及八十二年、八十三年度；前者該當租稅行為罰及漏稅罰，
          後者僅為租稅行為罰，且兩者處罰之性質與種類，均係金錢罰性質之罰鍰
          ；況且前者處漏稅罰已達五千一百多萬元（五一、四七七、六○○元），
          遠高於後者處行為罰二百四十多萬（二、四七四、八五二元）。因此，依
          前揭大法官釋字第五○三號解釋以及最高行政法院庭長評事聯席會議決議
          ，縱本案原告確有前述違章事實，亦應僅受前者處罰即可。是原處分及訴
          願決定就此不符大法官解釋及最高行政法院決議意旨部分，足以作為法院
          對其撤銷之理由。
    三、綜上所述，原處分及訴願決定關於逃漏營業稅部分，其認定違反經驗法則、
        論理法則、未盡職權調查義務與舉證責任，並未就查得資料兼顧原告有利事
        項，予以核定，推計結果顯不合理；關於處罰部分，任意以憑證上銷售項目
        割裂違規行為，並分別處漏稅罰及行為罰，違反大法官解釋及最高行政法院
        決議，均應予以撤銷。
  貳、被告主張之理由：
    一、按行為時營業稅法第三十二條第一項前段規定：「營業人銷售貨物或勞務，
        應依本法營業人開立銷售憑證時限表規定之時限，開立統一發票交付買受人
        。」同法第三十五條第一項規定：「營業人除本法另有規定外，不論有無銷
        售額，應以每二月為一期，於次期開始十五日內，填具規定格式之申報書，
        檢附退抵稅款及其他有關文件，向主管稽徵機關申報銷售額、應納或溢付營
        業稅額。其有應納營業稅額者，應先向公庫繳納後，檢同繳納收據一併申報
        。」同法第四十三條第一項第四款、第五款規定：「營業人有左列情形之一
        者，主管稽徵機關得依照查得之資料，核定其銷售額及應納稅額並補徵之：
        ．．．四、短報、漏報銷售額者。五、漏開統一發票或於統一發票上短開銷
        售額者。」同法第五十一條第三款規定：「納稅義務人，有左列情形之一者
        ，除追繳稅款外，按所漏稅額處一倍至十倍罰鍰，並得停止其營業：三、短
        報或漏報銷售額者。」稅捐稽徵法第四十四條規定：「營利事業依法規定應
        給與他人憑證而未給與‧‧‧應就其未給與憑證‧‧‧經查明認定之總額，
        處百分之五罰鍰。」
    二、本件原告起訴理由略謂：「‧‧‧二、‧‧‧原處分關於銷售進口金紙，
        漏開統一發票並漏報銷售額之金額‧‧‧認定有誤：‧‧‧查原告銷售之
        『金紙』，絕大部分自國外進口，‧‧‧扣案憑證帳冊所載『金紙』，實際
        上係包含包裝紙及灰紙板等紙品。惟此類紙品之銷售，訴願人並非完全漏開
        發票，毋寧僅係少數『金紙』因季節性之商品銷售特性等因素，疏忽未予開
        立發票，漏報銷售額。‧‧‧原處分機關既已依前訴願決定查詢財政部財稅
        資料中心獲悉原告於八十二年至八十四年進口『貨物』‧‧‧卻未連同獲案
        有開立發票憑證者一併考量認定，‧‧‧違反前開推計課稅仍須本經驗法則
        ，‧‧‧。原處分依行為時法課處五倍漏稅罰，於法有違：‧‧‧查原處
        分據以課處訴願人五倍漏稅罰之依據，係依八十四年八月二日總統令公布修
        正前營業稅法第五十一條第三款，當時漏稅罰倍數係規定五倍至二十倍，惟
        該條修正後之現行規定係一倍至十倍，依前開營業稅法第五十三條之一及稅
        捐稽徵法第四十八條之三規定與有關解釋，應適用『裁處時』之現行法而不
        能適用『行為時』之舊法。換言之，依行為時法處法定最低五倍者，依『裁
        處時』法亦應改處法定最低一倍，始為適法。‧‧‧。」等語。
    三、經查本案係調查局台北市調處於八十四年八月四日在原告營業場所依法搜索
        查扣違章憑證（帳冊資料）十二冊，於八十六年十二月三日以(86)肆字第六
        四四六四二號函送其查扣原告銷售進口金紙及竹筷之相關帳證，並經依獲案
        憑證編號○○四、○○五、○○七、○○八及○一二冊所載核算原告銷售進
        口金紙金額分別為八十二年計六二、五九三、五三○元、八十三年計一三九
        、九九八、一七一元及八十四年計一三、六一四、四六五元（以上均含稅）
        ，漏開統一發票並漏報銷售額，此違章事實及違章金額並經原告公司負責人
        甲○○所承認。又依獲案憑證編號○○六、○○九、及○一○冊所載原告銷
        售竹筷之收入明細，查得八十三年銷售金額為五一、八六五、二六八元（含
        稅），均未依規定給與他人憑證（即跳開發票），經核對原告提供其八十三
        年度銷售竹筷之統一發票存根聯結果，除瑛騰國際有限公司及冠威餐具行確
        為原告實際交易對象，並扣除上述二家公司所取得之統一發票金額分別為三
        、三九六、二一四元及三九九、九六七元後之餘額計四八、○六九、○八七
        元（含稅），始認定為原告跳開發票之金額，此一事實，除經原告公司負責
        人甲○○所承認在案外，亦有獲案之違章憑證十二冊，附案可稽。另調查局
        台北市調處查獲遠東證券股份有限公司、美源紙器股份有限公司及美源餘印
        刷股份有限公司等分別於八十二年及八十三年與原告並無往來交易，卻取得
        原告之發票，雙方均已承認有跳開發票情事，其金額分別為二二○、五六○
        元（八十二年）及三、六八二、二四七元（八十三年），與前跳開發票金額
        合併計算後，認定原告跳開發票之總金額計五一、九七一、八九四元（含稅
        ；不含稅金額為四九、四九七、○四二元），違章事證明確，洵堪認定。
    四、原告起訴理由主張本處認定系爭銷售『金紙』數額有誤，原處分依「行為時
        」之法律處五倍罰鍰，與法有違等節，查有關台北市稅捐稽徵處依扣案帳簿
        憑證核定原告銷售額及應納稅額，前經台北市稅捐稽徵處依臺北市政府八十
        七年十一月四日府訴字第八七○三一七二六○一號訴願決定意旨，函請財政
        部財稅資料中心提供原告八十二年至八十四年進口資料明細及其金額，依該
        中心八十八年二月三日資五字第八八○一二一五七號函檢附原告八十二至八
        十四年度海關進口報單資料明細表查證結果，原告八十二年進口貨物金額為
        一三一、七一一、七六七元，八十三年進口貨物金額為一一五、一七○、六
        一五元，八十四年進口貨物金額為一二二、○七三、四五八元，合計三六八
        、九五五、八四○元（均不含稅），而依各該年度營利事業各業同業利潤標
        準「香燭冥紙業」毛利率均為百分之十九，以原告進口貨物金額換算各該年
        度銷售金紙之銷售額分別為一六二、六○七、一一九元，一四二、一八五、
        九四四元，一五○、七○七、九七二元，合計四五五、五○一、○三五元（
        均不含稅），均較獲案銷售進口金紙總金額二一六、二○六、一六六元（含
        稅）為多，且原告於申報八十二年至八十四年營業人銷售額與稅額申報書時
        ，均漏未將進口貨物金額填載於申報書，致原告於銷售該進口貨物時亦屬漏
        開發票並短漏報銷售額，故原告銷售進口金紙漏報之銷售額實比獲案漏開發
        票之銷售額為多。又本件原告短漏報銷售額，依八十四年九月一日修正前營
        業稅法第五十一條第三款之規定，係處所漏稅額五至二十倍罰鍰。惟台北市
        稅捐稽徵處於八十七年二月三日裁處罰鍰時，已依稅捐稽徵法第四十八條之
        三規定，從新從輕適用裁處時之法律，即營業稅法第五十一條修正施行後之
        較輕罰鍰倍數，審酌其違章情節於法定倍數內裁處五倍罰鍰，並無違法或不
        當。是原告所主張各節，均不足採。綜上所述，原核定補徵稅額及罰鍰處分
        並無違誤，復查及訴願決定遞予維持，亦無不合，敬請明察，並賜為駁回原
        告之訴之判決。
    理  由
甲、程序方面：
    本案原告於九十一年一月七日具狀提起本件行政訴訟時，所列被告為原處分之作
    成機關台北市稅捐稽徵處，但台北市稅捐稽徵處原係為被告機關代徵營業稅，因
    權限之授與，依行政程序法第十五條之規定，取得事務管轄權，而以其機關之名
    義作成行政處分。然在訴訟繫屬期間內，營業稅已自九十二年一月一日起，改由
    被告機關自行稽徵，被告機關乃具函聲明續行訴訟。本院認為此等事實應屬行政
    訴訟法第二十六條所指「被告機關經裁撤或改組者，以承受其業務之機關為被告
    機關；．．．」之情形，應由被告機關財政部台北市國稅局承受本件訴訟，爰在
    此敘明之。
乙、兩造爭執之要點：
  壹、緣因原告經人檢舉逃漏稅，經法務部調查局台北市調查處（下稱台北市調處）
      派員於八十四年八月四日在原告營業場所查獲違章憑證十二冊，經啟封認證後
      ，移由台北市稅捐稽徵處會同被告機關審理，而為以下之事實認定，並予以補
      稅及課罰處分：
    一、事實認定：
      Ａ、原告於八十二年至八十四年度間曾多次銷售進口金紙，金額共計為新台幣
          二○五、九一○、六三四元（不含稅），而漏開統一發票並漏報銷售額，
          逃漏營業稅一○、二九五、五三二元。
      Ｂ、原告於八十二年及八十三年度銷售進口竹筷等貨物金額計四九、四九七、
          ○四二元（不含稅），而跳開統一發票。
    二、補稅處分：
        針對上述乙、壹、一、Ａ之事實，補徵營業稅計一○、二九五、五三二元。
    三、裁罰處分：
      Ａ、針對上述乙、壹、一、Ａ之事實，課以「漏稅罰」：
          依營業稅法第五十一條第三款之規定，按原告所漏稅額處五倍罰鍰計五一
          、四七七、六○○元（計至百元止）。
      Ｂ、針對上述乙、壹、一、Ｂ之事實，課以「行為罰」：
          依稅捐稽徵法第四十四條之規定，以原告依法應給與他人憑證而未給與為
          由，處總額百分之五罰鍰計二、四七四、八五二元。
  貳、而被告機關上開事實認定之方式則為：
    一、認定「原告在銷售進口金紙時，有二○五、九一○、六三四元之銷售額，於
        銷售之際漏開統一發票，並漏報銷售額，而逃漏營業稅一○、二九五、五三
        二元」之事實部分：
      Ａ、將查獲之帳冊中編號四、五、七、八、十二號五本帳冊有關金紙銷售紀錄
          全部列出，命原告提出開立統一發票之證據資料。
      Ｂ、而在扣除原告能舉證證明「確實有開立統一發票」之銷售紀錄後，剩餘之
          銷售金額二０五、九一０、六三四元即認定為「有銷售事實，卻漏開統一
          發票」之漏稅違章行為。
    二、認定「原告在銷售竹筷等物過程中，有四九、四九七、○四二元之銷售額未
        依法開立統一發票為予實際買受人，而跳開統一發票」之事實部分：
      Ａ、依帳冊查得之違章事實部分：
        １、將查獲之帳冊中編號六、九、十號三本帳冊有關竹筷銷售明細列出（金
            額為五一、八六五、二六八元，含稅），再命原告提出其銷售竹筷之統
            一發票存根聯，而將二項證據資料進行比對。
        ２、比對結果如下：
          ａ、其中對瑛騰國際有限公司銷售金額三、三九六、二一四元與對冠威餐
              具行三九九、九六七元之紀錄，二份證據資料均有記載，因此確定該
              二家公司為原告之真實交易對象，且銷售金額均有開立統一發票。
          ｂ、但剩餘之多筆銷售紀錄（金額為四八、０六九、０八七元；含稅）因
              為二份資料之記載不相符合，再配合原告負責人甲○○之陳述（謂「
              公司銷售竹筷有部分按規定開立統一發票，但大部分係依盤商要求，
              直接開給盤商的下游廠商」），所以認定該四八、０六九、０八七元
              （含稅）之銷售額，其銷售行為均有「跳開發票」之違章行為存在。
      Ｂ、依市調處查獲之部分：
          經市調處查獲遠東證券股份有限公司等三家公司與原告沒有交易，卻取得
          原告之統一發票，金額分別為八十二年二二０、五六０元（含稅）與八十
          三年三、六八二、二四七元（含稅），就此原告亦不否認開立統一發票予
          該非實際交易對象，是出於跳開發票之考慮。
      Ｃ、以上二筆金額合計為五一、九七一、八九四元（含稅；不含稅則為四九、
          四九七、０四二元）。
  參、對於上開事實認定與法律適用，原告則提出以下之爭執：
    一、逃漏營業稅一○、二九五、五三二元之部分：
      Ａ、對事實認定有爭執，認為被告機關「推計」標準不合理。
      Ｂ、茲將原告之具體主張，簡述如下：
        １、本案之事實認定基礎是建立在行為時營業稅法第四十三條第一項第四款
            第五款之規定上，即當營業人有「短報、漏報銷售額」或「漏開統一發
            票或於統一發票上短開銷售額」之行為時，被告機關得依照查得之資料
            ，以「推計」之方式，來核定營業人之銷售額（進而決定其應納稅額）
            ，原告承認被告機關在本案中享有「推計」之權限。
        ２、不過稅法上「推計」之許可，並不意味著「待證事實客觀證明責任之配
            置」有所改變，只不過是在心證形成過程中，就「待證事實存在」之證
            明強度予以弱化，承認其可以用「事實推定」之方式來認定待證事實存
            在，而其推定過程本身仍受經驗法則之拘束，並應力求客觀，合理，使
            與納稅義務人之銷售額相當，以維租稅公平原則（司法院釋字第二一八
            號解釋意旨參照）。另外原告也可以舉出「反證」（而非「本證」）之
            證據資料，使原本經由推定操作而形成的「待證事實」確信，再度陷於
            真偽不明之處境，並在調查途徑已窮之情況，獲得有利於己之判決結果
            。
        ３、而本案中，原告主張被告機關之推計過程有以下之缺失，不可採為認定
            待證事實之基礎：
          ａ、不符經驗法則：
            I、原告在上開逃漏期間中，有開立發票之「紙品」銷售額為三八三、
                八四九、九三九元（不含稅）。而當期依被告機關推計之漏開統一
                發票銷售金額則為二○五、九一○、六三四元（不含稅）。則該逃
                漏期間內，原告之紙品銷售總額高達五億八千多萬元。
            II、可是原告在逃漏年度內自國外所進口之「貨物」總額也只有三六八
                、九五五、八四○元（不含稅）。
            III、因此依經驗法則顯示，原處分認定之漏報銷售額顯然過高，未能最
                趨近於真實。
            Ⅳ、或許被告機關會辯稱，前開試算之銷售總額五億八千多萬元扣除國
                外進口三億六千多萬元後，其餘部分之銷售貨源係來自國內，惟此
                既與事實不符，且未有證據得以證明如此龐大數額係購自國內業者
                ，因此被告機關此等辯解應出於臆測，違反證據法則。
          ｂ、未斟酌原告提出之有利反證，反而以臆測方式認定原告逃漏稅捐更多
              ，違反採證法則以及有利不利應兼顧之義務（又稱「照顧義務」：
            I、此處所指之「有利證據資料」，即是：
              (1)、上開「由原告提出、證明在上開逃漏年度內，另有確實開立發票
                  之『紙品』銷售額三八三、八四九、九三九元（不含稅）」之會
                  計師查證資料。
              (2)、被告機關向海關查得之「原告在逃漏期間自國外進口貨品金額」
                  資料。
            II、而此處所指「違反採證法則以及照顧義務」，則為：
              (1)、假設原告在逃漏年度自國外進口「貨物」全部都是「金紙」，而
                  且全部銷售一空，再以「同業利潤標準」來認定其銷售額，進而
                  推論原告銷售進口金紙漏報之銷售額，比實際獲案認定數額還多
                  。
              (2)、而上開推論顯有下列缺失：
                、顯然未就查得資料，顧及諸如原告於系爭年度已開發票數額合
                    計已達三億八千多萬元（三八三、八四九、九三九元）等有利
                    因素，違反前揭調查證據及決定應兼顧當事人有利事項之法理
                    或規定。
                、且以不同之推計方法計算，如何比較？依此推論，亦違反論理
                    法則。
                、假設進口貨物全部為金紙，且各該年度均銷售完畢而無存貨，
                    此與事實不符且違背一般商業活動之經驗法則。
    二、跳開統一發票，而有四九、四九七、○四二元之銷售額未依法開立統一發票
        為予實際買受人之事實部分：
      Ａ、對事實認定不爭執。
      Ｂ、但在法律適用上，則認為此等「跳開統一發票之違章行為」與上開「銷售
          進口金紙漏開統一發票之行為」發生之時間重，而且在每隔二個月申報
          當期應納營業稅額之際，亦是一起申報，如果從違規申報稅捐行為的角度
          來觀察，各該行為均屬「單一行為」（只是中間含有二種違章型態的動作
          ），應該受單一之評價，被告之處分有「一事二罰」之違法，原告主張，
          既然上開漏稅違章已經處罰，即不能再課以漏稅罰。
丙、本院之判斷：
  壹、逃漏營業稅一○、二九五、五三二元之事實認定部分：
    一、本院接受原告對「推計課稅」制度之相關法理說明（其中特別要強調的，即
        是「推計課稅」本身並未導致「客觀證明責任配置」之倒置，僅僅發生「待
        證事實」證明強度弱化的效果，因此納稅義務人只要能提出「反證」之證據
        資料，使法院對「待證事實已存在」之【經過弱化後的】確信，再度弱化到
        「真偽不明」之程度，則在職權調查途徑已窮之情況下，即可獲致對其有利
        之判決結果）。
    二、不過在上開法理基礎下，本院則認為，依現有各項證據資料，被告機關之推
        計基礎客觀合理，而推計過程本身亦符合經驗法則，爰分述如下：
      Ａ、被告機關之推計基礎是建立在查獲之編號四、五、七、八、十二號五本帳
          冊上，其上有金紙銷售紀錄，原告就此也不否認。而這份資料是原告自己
          在未預計會遭調查之情況下所製作之資料，故可判定其內容與原告銷售金
          紙之實情相符。
      Ｂ、而在扣除原告能舉證證明「確實有開立統一發票」之銷售紀錄後，剩餘之
          銷售金額二０五、九一０、六三四元部分，被告機關將之認定為「有銷售
          事實，卻漏開統一發票」之漏稅違章行為，自屬合理。
      Ｃ、至於原告所舉出之所謂「有利反證」，基於以下之理由，並不足以動搖本
          院透過因「推計」之間接推理而形成之確信。
        １、原告所謂之有利證據不外是「由原告提出、證明在上開逃漏年度內，另
            有確實開立發票之『紙品』銷售額三八三、八四九、九三九元（不含稅
            ）」之會計師查證資料。而以上之資料結合推計之漏報銷售額，銷售金
            額共計五億八千多萬元，但同期原告進口之全部貨物只有三億六千多萬
            元，三億六千多萬元之進口貨物未必全部都是金紙，也未必全部銷售，
            二者居然有二億二千萬元左右之價差。由此可以反推原來之推計結果不
            合理。
        ２、但是：
          ａ、買入價格與賣出價格當然會有差異，或許相差二億二千萬元未盡合理
              ，但差異存在乃是必然之理。
          ｂ、其次原告負責人也自承其銷售之金紙不全然是自國外進口者，也有國
              內購入者（只不過原告負責人供稱大部分是自國外進口）。所以上開
              五億八千多萬元之銷售額中也可能存在著國內購入金紙之銷售額。
          ｃ、另外在八十二年漏報期間之始原告公司是否還有金紙存貨供銷售，也
              不清楚。
        ３、原告或許會認為上述(1)國內之購入金紙數額或金額(2)八十二年間漏報期
            間之始，公司還有金紙庫存額二事，應由被告機關舉證證明之，但是本
            院以為：
          ａ、原告如果要舉出反證來推翻原來之推定時，其反證證據必須是能有效
              說明原來推計之謬誤（其中包括「推理基礎資料之不完備或不合理」
              ，也包括「推計所憑經驗法則，其概然率過低」，甚至是「推計結果
              與社會一般常情有背」等情形）。
          ｂ、而在說明推計謬誤時，如果所需要之證據資料是一組多數之資料，原
              告就不能只拿出其中一種資料作為立論依據，就如同本案中，原告不
              能只抓著「國外進口資料」，就把此等進口貨品當成是原告在漏報期
              間銷貨之惟一來源，不顧可能銷貨之金紙另有來源（例如在國內買入
              或已往年度之存貨），而在此片面基礎下，指摘「推計結果與社會一
              般常情有背」。
          ｃ、再退一步言之，即使此時認為只要原告提出之片面證據資料，有足以
              讓人對原來推計合理性產生懷疑之「蛛絲馬跡」，被告機關仍有發動
              進一步調查之必要（實則這樣的要求實在過於嚴格），可是在本案之
              情形，上述可供查證之證據資料（即有關「國內買入貨品數量」以及
              「前期存貨」之證據資料）實際上均由原告掌控中，原告亦有提出之
              協力義務，如果不盡此項義務，而要求被告機關另行調查，顯然是不
              公平的。
        ４、是以上開「會計師查證資料」與「漏稅期間原告公司進口貨物金額資料
            」，在缺乏(1)「原告國內之購入金紙數額或金額」以及(2)「八十二年間
            漏報期間之始，原告之金紙庫存貨額」等資料之情況下，二項證據資料
            並不足以據為推翻原先「推計」之堅強反證。
      Ｄ、至於有關「被告機關依原告逃漏期間之進口貨物金額，假設進口貨物全部
          都是金紙，且全部銷售完畢，而按同業利潤標準計算，所推定之原告銷售
          金額，高於上述推計之未開立統一發票銷售金額二○五、九一○、六三四
          元」一節，其實只是以另外一種推計途徑來說明原來推計之合理性，就算
          其推計過程有原告所稱之疏忽（即「假設進口貨物全部都是金紙」，「假
          設進口貨物之金紙全部銷售完畢」，「假設同一期間有開立發票之金紙銷
          售額，其金紙貨源均購自國內」），但是沒有此項資料之說明，原來之推
          計仍是合理的，而且沒有堅強之反證足以動搖原來透過「推計」所獲致之
          心證。
    三、從而被告機關以原告逃漏營業稅為由，對其補稅一○、二九五、五三二元，
        並處以漏稅額五倍之罰鍰五一、四七七、六００元，即屬有據。又其課罰之
        裁量本身尚無違法之處，自屬合法。
  貳、對原告跳開統一發票之行為，按其跳開之銷售額課以行為罰，是否違反「一事
      不二罰」原則之部分：
    一、有關「一事不二罰」法理之相關說明：
      Ａ、首先必須言之，所謂之「一事不二罰」原則，乃屬司法層次解釋法律時所
          應遵循之準則，而非限制立法權限之憲政法理。換言之，立法者可以基於
          立法之決擇，而對同一行為同時課賦予刑罰與行政罰（或多數行政罰）之
          法律效果，此等情況下，立法權在此所受之限制僅是「不得過當」之「必
          要性原則」而已（憲法第二十三條參照），在此並無所謂「一事不二罰」
          之問題存在。例如現行廢棄物清理法第六十四條中就有「行政違章與刑事
          責任，得分別處罰」之明文。
      Ｂ、又所謂的「一事不二罰原則」根本上只是法解釋論之問題，其本身並無任
          何獨立於實證法「規範意旨」以外之具體法理存在，這就如同法律解釋上
          所謂「擴張解釋」或「限縮解釋」一樣，它只是解釋結果之描述，而不是
          解釋過程中所應遵循之標準（真正能夠確保解釋結論正確性之標準乃是「
          文義因素」、「歷史因素」、「合憲【或稱控制性】因素」、「體系因素
          」、「目的因素」之綜合考量）。因此「一事不二罰」的解釋結論如果不
          能與個案事實以及作為解釋對象之規範文字相結合為觀察，則將只是一個
          空洞的教條罷了。
      Ｃ、另外「一事不二罰原則」之提出，其在司法上之功能，原本是用來說明及
          解決刑法上一行為之「法律單數」（即現行刑事實務所稱之「法條競合」
          ）現象或數行為因有「不罰之前、後行為」所生之「法律排斥效果」，原
          則上不及於一行為因侵犯多數法益而產生之「犯罪單數」（即現行刑事實
          務上「想像競合犯」、「牽連犯」、「連續犯」）現象與數行為因侵犯多
          數法益而生之「犯罪複數」（即現行刑事實務上之「數罪併罰」）現象，
          茲分述如下：
        １、有關「法律單數」、「不罰前、後行為現象」與「犯罪單數」及「犯罪
            複數」之區別（參閱林山田著「刑法通論《下冊》」增訂六版第十二章
            、第五六九頁至第六八０頁）：
          ａ、所謂一行為之「法律單數」現象，乃是指：「自然意義下之單一行為
              ，表面上觀察，雖然同時符合數個構成要件，但只要適用其中一個構
              成要件，即足以宣示該行為之全部非價內容」者。
          ｂ、所謂數行為因「不罰之前、後行為」現象而生之「法律排斥效果」，
              乃是指：「行為人有數個行為，表面上觀察，每一行為亦各自符合單
              一構成要件，但只要行為人實現其中一個不法構成要件，在刑法評價
              上即會涵蓋前行為或後行為之不法內涵，而發生與『法律單數』相同
              之法律排斥效果。
          ｃ、所謂因一行為而生之「犯罪單數」，則是指：「單一行為不僅形式上
              同時符合數個不法構成要件，而且實質上亦是侵犯數個法益，在本質
              上應構成數罪，只不過基於立法政策之決擇，只對其中最重之行為進
              行刑法上之評價而已」。
          ｄ、至於數行為而生之「犯罪複數」，即每一行為各自侵犯不同之法益，
              符合不同之構成要件，應單獨宣告其罪責及刑罰者（並在符合一定條
              件下，可以合併定其執行刑）。
        ２、原始之「一事不二罰」原則，僅在處理「法律單數」及「不罰之前、後
            行為」等現象，以避免「對單一法益侵犯行為進行重覆多次處罰」之結
            果。
        ３、固然表面上看來，似可將「一事不二罰」原則擴張解釋，將其適用在「
            犯罪單數」之情形，然而「犯罪單數」在本質上還是侵犯數個法益而構
            成數罪，其之所以能被視為一罪，乃是立法政策之選擇，如果沒有實證
            法之基礎，即將犯罪單數現象亦包括在「一事不二罰」原則下，實有「
            擴張司法權而侵犯立法權」之嫌。
      Ｄ、從以上刑事法理對「一事不二罰原則」之認知，正可清楚看出其性格，純
          粹是「在事實涵攝於法律之過程中，決定具體之法律事實要受幾個法規範
          之評價及規制」的法解釋論問題。如果缺乏這樣的認知，把「一事不二罰
          原則」當成一個具有獨立內涵之抽象法理原則（就如同「平等原則」、「
          比例原則」一般），然後以演繹之方式，尋求在具體個案之適用，其結果
          ；不僅會發現其內涵空洞，並無實質標準可供審查。更嚴重的問題則出在
          「行為」個數之劃分，每一位訴訟當事人，都會依其個人訴訟之利益，將
          自然意義下的事實，解析為符合其個人立場之數目（政府機關一定會將事
          實拆成數個行為，越多越好；而人民則會試圖將事實簡化為單一行為），
          這其中除了概念與邏輯之機械性操作外，並沒有規範目的的解釋正當性。
    二、營業稅上所定行政罰之行為個數認定與行為應受幾個行政違章法律之處罰，
        並無太大之關連性：
      Ａ、本案中，就行為個數之認定，二造顯然有不同之看法：
        １、原告認為，營業稅依法是二個月才申報一次，所以每隔二個月去申報時
            ，雖然有漏報、短報或不實申報交易對象之數個「動作」，但在法律上
            還是構成一個行為，而受法律之單一評價。因此當二個月內，有一筆二
            十萬元之交易是完全漏開統一發票，另外一筆三十萬元之交易是跳開統
            一發票，但最後是一次申報，所以二個「動作」只構成一個「行為」，
            依「一事不二罰原則」，處罰過漏開發票之漏稅罰以後，就不能再處罰
            跳開發票之行為罰。
        ２、被被告機關則認為，雖然營業稅是二個月才申報一次，但在二個月內有
            多次交易行為，每次交易行為有違章，即構成一個單一之違章行為，所
            以上開舉例中，前一筆二十萬元之交易是既然是完全漏開發票，即應按
            漏開發票處以漏稅罰，後一筆三十萬元交易之跳開發票行為，則另外構
            成行為罰，二個違章行為各自獨立，沒有「一事不二罰原則」適用之餘
            地。
      Ｂ、本院則認為：
        １、從上開刑事法理之說明可以清楚得知，一個自然意義底下之行為，也可
            能受到數個法規範之評價（即上述「犯罪單數」之情形）。而且「行為
            」之概念與其數目的劃分，本來就非常的抽象，經常流於「各說各話」
            之情況下，為此花費精神，實無必要。
        ２、另在行政罰中，即使是一個自然意義下之行為，如果同時符合數個違章
            構成要件，且該等違章構成要件之規範功能不一，具有各自獨立之行政
            目標與政策目的時，就如同刑法中之「想像競合犯罪」，除非實證法有
            明文，不然仍應論以數個違章，以確保每一違章構成要件所欲貫徹之公
            共政策及行政目標。
        ３、而稅法之漏稅罰如果是按照漏稅金額來定其處罰倍數時，其規範意旨非
            常清楚，每漏一元即有一元的處罰價值，而且不造成漏稅結果之行為（
            或者是「動作」），即不在該漏稅罰之規範範圍。因此即使本案中行為
            之個數真如原告所作之解釋，本院一樣可以認為上開單一行為中之二個
            動成，各自違反「即時繳納營業稅」與「稅源資料之勾稽掌握」二個行
            政目標，所以可以構成二次行政罰，而不違反「一事不二罰原則」。
    三、至於司法院大法官釋字第五０三號解釋，依作為解釋對象之個案事實觀之，
        乃是針對「在同一稅基金額下（意即一筆交易活動中發生之『違章行為』）
        ，雖然有『即時繳納營業稅』與『稅源資料之勾稽掌握』二個行政目標待實
        現，並由二個法規範進行高低度之保護，但是針對該單一稅基金額而言，以
        行政罰來實現『即時繳納營業稅』行政目標之同時，『稅源資料之勾稽掌握
        』之行政目的也一併達成了，所以沒有必要再給予重覆之保護」之情況而為
        解釋，與本案之情節並不相同，因此本案應無釋字五０三號解釋意旨適用之
        餘地。原告引用該解釋意旨，而謂「本件被告機關對原告跳開統一發票之行
        為，另依依稅捐稽徵法第四十四條之規定，就原告『依法應給與他人憑證而
        未給與』之違章事實課以行為罰，違反該解釋意旨所宣示之『一事不二罰原
        則』」云云，顯係出於對該號解釋意旨之誤解。
    四、從而被告機關就原告與他人交易中「跳開統一發票」部分，按其跳開金額四
        九、四九七、○四二元，以原告有「依法應給與他人憑證而未給與」之違章
        事實存在，依稅捐稽徵法第四十四條之規定，處以總額百分之五罰鍰二、四
        七四、八五二元，即屬有據。
丁、綜上所述，本件原處分自屬合法，訴願決定予以維持亦無違誤，原告訴請撤銷於
    法無據，應予駁回。
據上論結，本件原告之訴為無理由，爰依行政訴訟法第九十八條第三項前段，判決如
主文。
中      華      民      國    九十二    年      三      月      五      日
                                  臺北高等行政法院  第五庭
                                            審判長  法  官  張瓊文
                                                    法  官  黃清光
                                                    法  官  帥嘉寶
右為正本係照原本作成。
如不服本判決，應於送達後二十日內，向本院提出上訴狀並表明上訴理由，如於本判
決宣示後送達前提起上訴者，應於判決送達後二十日內補提上訴理由書（須按他造人
數附繕本）。
中      華      民      國    九十二    年      三      月      五      日
                                                    書記官  林麗美


司法院資訊處製作；財團法人民間司法改革基金會備份。
